【裁判字號】    98,保險上易,3
【裁判日期】    990202
【裁判案由】    給付保險金
【裁判全文】
臺灣高等法院民事判決               98年度保險上易字第3號
上  訴  人  丙○○
被 上訴 人  富邦人壽保險股份有限公司
法定代理人  丁○○
訴訟代理人  乙○○
            甲○○
上列當事人間請求給付保險金事件，上訴人對於中華民國97年12
月8日臺灣臺北地方法院97年度保險字第38號第一審判決提起上
訴，本院於99年1月19日言詞辯論終結，判決如下：
    主  文
上訴駁回。
第二審訴訟費用由上訴人負擔。
    事實及理由
一、本件被上訴人原為安泰人壽保險股份有限公司，法定代理人
    為張志明，嗣於本院訴訟繫屬中變更法定代理人為丁○○，
    復因與富邦人壽保險股份有限公司合併，由富邦人壽保險股
    份有限公司為存續公司，有經濟部函、股份有限公司變更登
    記表在卷可憑(見本院卷第78、84至85頁)，渠具狀聲明承受
    訴訟，核無不合，應予准許。
二、上訴人主張：訴外人劉先堉為伊之兄長，前於民國88年2月2
    3日向被上訴人投保新臺幣（下同）120萬元之「安泰分紅終
    身壽險」，同時附加保險金額520萬8,333元之「安泰意外傷
    殘保險附約」（下稱系爭附約），並以伊為上開保險金之受
    益人。劉先堉於95年11月13日經家人發現仰躺倒在裝滿水的
    浴缸內死亡。嗣伊檢具文件向被上訴人申請理賠，惟被上訴
    人以台灣基隆地方法院檢察署（下稱基隆地檢署）出具之相
    驗屍體證明書上，就劉先堉之死亡原因記載：「係因冠狀動
    脈阻塞性疾病發作伴有新和舊梗塞，致生前倒在浴缸內窒息
    死亡」等語，認定其死亡係因疾病發作所引起而非意外險的
    給付範圍，故僅理賠壽險之保險金，而拒絕理賠意外險。惟
    劉先堉之死亡主因係一氧化碳中毒致昏迷而倒在浴缸內造成
    窒息死亡，應屬意外，依系爭附約第7條之約定，被上訴人
    有給付保險金予伊（受益人）之義務。另依系爭附約第20條
    約定，被上訴人應於收齊文件後15日內給付保險金，逾期給
    付時應按年利一分加計利息給付，被上訴人業已理賠終身壽
    險部分之保險金，應認文件業已齊備，被上訴人應自起訴狀
    繕本送達翌日起至清償日止，依保單條款加計給付年利率一
    分之利息，為此，爰依保險契約之法律關係，求為被上訴人
    應給付上訴人70萬元，及自起訴狀繕本送達翌日起至清償日
    止，按週年利率10%計算之利息等語。原審為其敗訴之判決
    ，上訴人不服，提起上訴，並上訴聲明：被上訴人應給付上
    訴人70萬元，及自起訴狀繕本送達翌日起至清償日止，按週
    年利率10%計算之利息。
三、被上訴人則以：依民事訴訟法第277條規定及系爭附約第7條
    約定，上訴人應就劉先堉之死亡確係導因於外來突發意外傷
    害事故負舉證責任。且依基隆地檢署96年5月28日95年度相
    字第490號相驗卷宗所附之法務部法醫研究所（下稱法醫研
    究所）95年12月14日法醫研究所(95)醫鑑定第2211號鑑定書
    所示，劉先堉之心臟經解剖後查知，其左下降枝、左迴旋枝
    及右枝均已達90%之硬化性阻塞，左心室後壁有新舊心肌梗
    塞，冠狀動脈呈重度硬化，顯見劉先堉係於倒在浴缸內窒息
    前其冠狀動脈阻塞性疾病即已發作，其死亡之結果非係遭受
    意外事故所致。至於相驗屍體證明書雖於死亡方式欄勾選「
    3意外」，然上開證明書之真正作用在於確定劉先堉有無遭
    他殺之嫌疑，非依職權調查劉先堉之死亡結果是否符合系爭
    附約所約定遭受意外傷害事故致死。又依法醫研究所鑑定書
    所示，劉先堉死亡時腹腔內無腹水，其肺臟經解剖後，支氣
    管內亦無異物，且依基隆地撿署95年相字第409號相驗卷宗
    內基隆市警察局第二分局所製作調查筆錄所附照片顯示，劉
    先堉陳屍處之住宅，其熱水器係裝置於其廚房後方通風良好
    之陽台上，並無一氧化碳外洩中毒發生之可能性，復據劉先
    堉之妻陳若敏所述，事故發生當日劉先堉係急於出門而行淋
    浴，其所費時間必然非常短暫，故縱如上訴人所主張該日劉
    先堉住宅內有一氧化碳外洩之情事，致使劉先堉吸入較多一
    氧化碳，依據法醫研究所98年10月1日法醫理字第098000493
    9號回函內容所示，於如此短暫時間內，其所吸入之含量亦
    僅會使人產生噁心之感覺，斷不致嚴重到使其達到昏迷之程
    度；又劉先堉倘係因一氧化碳中毒致死，則其死後之血液、
    皮膚、嘴唇及屍斑必然均應會呈現櫻桃紅色，且腦膜、皮質
    及白質也同時會有出血情況，惟依法醫研究所鑑定書記載之
    內容所示，劉先堉之遺體解剖報告並未記載其死後之血液、
    皮膚、嘴唇及屍斑均呈現櫻桃紅色；其腦膜、皮質及白質亦
    未有出血等情況，顯與一般一氧化碳中毒典型症狀不符；復
    據法醫研究所98年11月2日法醫理字第0980005988號函，一
    氧化碳濃度15.1%並非臨床上一氧化碳中毒之標準，並不會
    引發劉先堉冠狀動脈阻塞之病症，亦非造成心肌梗塞之原因
    ，至多僅係加重因子，並非致死原因，足見劉先堉並非因一
    氧化碳中毒致死。是上訴人主張劉先堉可能係因生前吃入大
    量洗澡水及一氧化碳中毒致死云云，應不可採，上訴人請求
    伊給付意外傷害身故保險金，要屬無據等語，資為抗辯。並
    答辯聲明：上訴駁回。
四、上訴人主張：伊兄長劉先堉生前於88年2月23日以自己為要
    保人及被保險人，向被上訴人投保安泰分紅終身壽險，約定
    身故保險金為120萬元，附加安泰意外傷殘保險附約，約定
    意外身故保險金額520萬8,333元，並指定上訴人為上開保險
    契約之受益人。劉先堉嗣因泡澡窒息而死亡之事實，業據提
    出戶籍謄本、保險單、相驗屍體證明書、系爭附約等件為證
    （見原審卷第11至32頁），復經本院調取基隆地檢署95年度
    相字第490號相驗卷宗查明屬實，且為被上訴人所不爭，堪
    信為真實。惟上訴人主張：劉先堉因泡澡窒息而死亡，屬系
    爭附約所謂之「意外傷害事故」，依該約定，被上訴人應給
    付上訴人保險金等情，為被上訴人所否認，並以前揭情詞置
    辯。是本件爭點為：劉先堉死亡原因是否為疾病所引起之外
    來突發事故而屬系爭附約所指之意外事故？經查：
  (一)按保險法第131條規定：傷害保險人於被保險人遭受意外傷
    害及其所致殘廢或死亡時，負給付保險金額之責；前項意外
    傷害，指非由疾病引起之外來突發事故所致者。系爭附約第
    7條約款：「被保險人於本附約有效期間內，因遭受意外傷
    害事故，致其身體蒙受傷害而致死亡、殘廢、失能或接受醫
    療時，本公司依照本附約的約定，給付保險金。前項所稱意
    外傷害事故，指非由疾病引起之外來突然事故」，所謂「外
    來突然事故」，須一為「外來的」，即限定引起事故之原因
    出於自身以外之事故；二為「突然的」，即外在環境急速的
    變化，致不可預期或出於預料之外，於滿足此二條件，始能
    謂係外來而突然之事故。即所謂「外來突然之意外事故」，
    係指自身以外之事故，且事發突然無法防範者而言（最高法
    院86年台上字第1430號判例意旨參照），方可認為保險契約
    所約定之保險事故，而非被保險人本身已存在可得預料或查
    知之原因，故界定死因應側重於「主力近因原則」，即導致
    被保險人死亡或受傷之主要或有效原因，而非指最直接或最
    接近被保險人死亡之原因。若導致被保險人死亡或受傷原因
    有二個以上，而每一原因之間有因果關係且未中斷時，則最
    先發生並造成一連串事故發生之原因，即為導致被保險人死
    亡或受傷之主力近因。
  (二)次按「外來突然事故」既指引起事故之原因係出於自身以外
    之外在環境，且外在環境之變化係急速的致不可預期或出乎
    意料之外，是以被保險人劉先堉之死亡是否屬於系爭附約之
    保險事故，應以引起該事故之原因是否出於其內發疾病所致
    。上訴人主張被保險人劉先堉係因一氧化碳中毒，致溺水窒
    息而死亡，有基隆地檢署95南甲字第鑑296號相驗屍體證明
    書附卷可稽（見原審卷第79頁；本院卷第57頁），此乃上訴
    人於原審已主張劉先堉係因意外事故致死之攻擊方法所為之
    補充，被上訴人辯稱上訴人不得提出此一新攻擊防禦方法云
    云，雖無可取，惟據基隆地檢署相驗屍體證明書記載劉先堉
    死亡方式固為「意外」，惟此為確認無刑事上之他殺嫌疑，
    並非認定其死因符合保險法上之意外，是不能以此認定劉先
    堉之死亡為外來突發事故。又法醫研究所（95）醫鑑字第22
    11號鑑定書亦曾就劉先堉鑑定經過及死因鑑定認為：「心臟
    …詳切下有硬化性阻塞于左下降枝90%，左迴旋枝90%及右枝
    90，心肌與瓣膜一呈充血，瓣膜呈硬化，左心室厚1.5公分
    ，心室中隔厚1.5公分及右心室厚0.4公分，肉眼下有可見之
    梗塞於後壁(左心室)」「…死因看法：…由解剖知死者係冠
    動脈阻塞性疾病發作伴有新舊梗塞，尤其左心室後壁致生前
    埋在浴缸內致窒息死亡…死者生前無飲用酒精性飲料，血液
    內一氣化碳有可能吸煙和浴室密閉所致」；鑑定結果認為：
    「係因冠動脈阻塞性疾病發作伴有新和舊梗塞，尤其左心室
    後壁致生前埋在浴缸內致窒息死亡…死者生前並無酒精性飲
    料，血液內一氣化碳15.1%有可能吸煙和浴室密閉所致，但
    非致死原因」，足見直接引起劉先堉死亡原因為「冠狀動脈
    阻塞性疾病病發作伴有新和舊梗塞，致生前倒在浴缸內窒息
    死亡。至於被保險人劉先堉體內一氧化碳濃度雖達15.1%，
    惟一般有抽煙的人其血液內一氧化碳血紅素亦可達10%至15%
    ，故15.1%並非臨床上一氧化碳中毒的標準，至於何種濃度
    會達中毒，因人而異。一氧化碳係造成氧氣攜帶有問題，而
    非造成心肌梗塞，但可加重心肌梗塞的表現，其成因是一氧
    化碳阻礙血紅素攜氧而缺氧，所以有心肌梗塞的病人較易產
    生心肌缺氧，亦會有頭暈甚至昏迷的表現。溺水缺氧係阻礙
    肺臟內氧氣的交換，但此時亦間接造成心肌的缺氧，此不能
    謂誘發心肌梗塞。亦即，一氧化碳中毒並不會引發劉先堉冠
    狀動脈阻塞之病症，亦非造成心肌梗塞之原因，至多僅係加
    重因子，並非致死原因，此有法醫研究所96年2月7日法醫理
    字第0960000301號函、98年10月1日法醫理字第0980004939
    號函、98年11月20日函附卷可稽(參見相驗卷宗第55頁；見
    本院卷第82、146、217、218頁)。再者，劉先堉發生本件事
    故之地點為其住宅，熱水器係裝置於廚房後方之陽台上，該
    陽台僅設置不銹鋼柵欄，通風良好，並無因熱水器置於室內
    ，致屋內門窗密閉及瓦斯燃燒不完全，造成劉先堉因一氧化
    碳外洩發生中毒之可能等情，有上訴人所繪現場圖1紙在卷
    可考（見本院卷第153頁），復經本院調取相驗卷宗核閱屬
    實（參見該卷宗第11頁），準此以解，本件尚難認劉先堉因
    一氧化碳中毒致溺水死亡，上訴人之主張，應無可取。
  (三)雖上訴人以被保險人劉先堉從無心臟方面不適，或有心臟疾
    病就診之紀錄為由，主張被保險人劉先堉死亡之原因非由內
    在疾病所致，真正的致死原因為溺水，即為意外致死云云，
    惟衡諸常情，可能發生溺斃之地點，均為水深需要超過己身
    之高度且可能因不諳水性等原因，方有意外溺斃之可能性發
    生，且常人於家中正常水溫下泡澡並不致發生死亡，如因此
    窒息而死，應係個人內在疾病、體質所肇致，此乃基於保險
    大數法則之特性，保險法上之意外定義，以常人均得以適用
    為前提，常人於家中泡澡並不會產生窒息死亡之結果，亦即
    泡澡本身對常人而言，非屬外來突發之事故，亦未符合「外
    來」之定義。本件事故發生地點為被保險人劉先堉自宅之浴
    缸，常人如係於泡澡中熟睡而滑落浴缸，基於自我求生的本
    能，應會立即起身排除溺水情況，不致發生死亡，劉先堉之
    身高為171公分，有上開法醫研究所鑑定書可稽，以如此身
    材高度於自宅之浴缸進行盆浴，當無可能發生於浴缸內淹溺
    而無力自救致窒息之情事，在無一氧化碳中毒之情形，卻導
    致溺水窒息之結果，應係劉先堉冠狀動脈阻塞性疾病發作無
    法起身之故，是劉先堉死亡之原因非屬突發事故。縱劉先堉
    生前未有心臟方面不適或因心臟方面疾病就診，係因其罹患
    心臟方面疾病不自知，或因罹患心臟方面疾病而未就診，或
    雖罹心臟方面疾病惟無明顯病徵而未就診，尚難據以認定劉
    先堉死亡之原因係外來突發事故，非由其內在疾病所致。是
    以，上訴人上開主張，亦非可採。
  (四)依上開法醫研究所之鑑定書，可知被上訴人劉先堉於死亡時
    ，其心臟之左下降枝、左迴旋枝及右枝均已達90%之硬化性
    阻塞，左心室後壁有新舊心肌梗塞，冠狀動脈呈重度硬化，
    顯見劉先堉係於倒在浴缸內窒息前其冠狀動脈阻塞性疾病即
    已發作，自堪信被上訴人辯稱劉先堉之死亡導因於冠狀動脈
    疾病發作而溺水死亡等語為可採。準此，引發劉先堉溺水致
    死之直接原因為冠狀動脈阻塞性疾病發作引致之死亡，非屬
    意外事故，不在系爭保險契約約定之保險事故範圍內。
五、綜上所述，引起被保險人劉先堉之窒息先行原因係其本身心
    臟血管疾病導致，而其死亡結果係屬自然發生，為單純之自
    然事件，而非突發之意外事故。從而，上訴人本於保險契約
    之約定，請求被上訴人給付保險金70萬元及自起訴狀繕本送
    達翌日起至清償日止，按週年利率10%計算之利息，於法無
    據，不應准許，其假執行之聲請亦失所附麗，應併予駁回。
    從而，原審所為上訴人敗訴之判決，及駁回其假執行之聲請
    ，並無不合。上訴論旨指摘原判決不當，求予廢棄改判，為
    無理由，應予駁回。
六、本件事證已明，兩造其餘攻擊防禦方法及未經援用之證據，
    經本院審酌後，核與本件之結論，不生影響，爰不一一贅述
    ，附此敘明。
七、據上論結，本件上訴為無理由。依民事訴訟法第449條第1項
    、第78條，判決如主文。
中    華    民    國    99    年     2    月    2     日
                    民事第十一庭
                        審判長法  官  鄭雅萍
                              法  官  劉坤典
                              法  官  徐福晉
正本係照原本作成。
不得上訴。
中    華    民    國    99    年    2     月    4     日
                              書記官 黃瑞芬

司法院資訊處製作；財團法人民間司法改革基金會備份。
